【裁判字號】    98,訴,2272
【裁判日期】    981231
【裁判案由】    返還不當得利
【裁判全文】
臺灣臺中地方法院民事判決              98年度訴字第2272號
原      告  國璽建設股份有限公司
法定代理人  甲○○
訴訟代理人  賴宜孜律師
被      告  中科水堀頭市場管理委員會
            （即薇風市場管理委員會）
法定代理人  乙○○
訴訟代理人  劉建成律師
上列當事人間請求返還不當得利事件，本院於民國98年12月18日
言詞辯論終結，判決如下：
    主  文
原告之訴及假執行之聲請均駁回。
訴訟費用由原告負擔。
    事實及理由
一、原告起訴主張：坐落臺中市○○區○○段1004地號土地之薇
    風市場（嗣已改名為中科水堀頭市場，下稱薇風市場）為原
    告所籌劃興建與銷售，惟薇風市場因區分所有權人眾多、意
    見無法整合，因此招商及營運無法上軌道，被告因此表示要
    自行進行招商，原告因而與被告於民國96年1月24日達成協
    議，依該協議，原告願意贈與被告新臺幣（下同）1千萬元
    作為市場籌劃及營運之管理基金，而被告應與區分所有權人
    自負薇風市場經營成敗之責，亦不得向原告為協議書外之請
    求，協議成立後，原告已依約交付1千萬元予被告。詎被告
    違反該協議，將上開招商專用之管理基金用來承租五星級飯
    店會議室召開區分所有權人會議，並決議將該管理基金挪作
    物業管理公司、律師顧問酬金及訴訟費用，對原告提出多項
    民、刑事訴訟。另薇風市場建設完成、開始營運2年後，於
    96年1月起改由被告接手統籌招商營運事宜，惟招商情形不
    如預期，薇風市場攤位所有權人兼被告現任主任委員乙○○
    因招商營運不順利，開始覺得資金被套牢，希望能脫身，經
    透過檢舉方式，請求市政府將薇風市場漂亮之採光罩及鐵捲
    門打爛，讓薇風市場無法出租予他人做生意，惟該等採光罩
    或鐵捲門之非屬建照核准施工圖範圍項目，為每一個攤位所
    有人於訂購攤位時即已知悉。且攤位之主結構及磁磚等裝修
    都是合法，目前亦都完好，除此之外，各攤位所有權人是以
    分別共有之方式持有薇風市場大樓一樓之所有權，各共有人
    於93至94年間辦理過戶、取得建物及土地所有權狀正本時即
    知之甚詳，且並無任何異議。惟被告因無法承擔經營失敗之
    結果，主任委員乙○○、副主任委員林宗鉅竟昧於事實，於
    98年6月下旬以發新聞稿方式，召集媒體，宣稱薇風市場之
    攤位因拆除而蒸發，向媒體散布不實事項，造成媒體、社會
    大眾認為薇風市場將因違建被拆除而無法經營，造成原告商
    譽受到嚴重之打擊，原本向原告承租薇風市場大樓樓上之承
    租人因此提早1.5個月終止租賃合約，原告至少半年間無法
    推出新案，整個建設公司陷入空轉，而我國刑法第310條定
    有毀謗罪之處罰明文，爰依民法第412條、第416條第1項第1
    款及第419條規定撤銷前開贈與，以本件起訴狀之送達作為
    撤銷贈與意思表示之送達，並依不當得利之法律關係請求被
    告返還。前開民法第412條及第416條第1項第1款兩請求權為
    選擇合併，請求法院擇一判決等語。並聲明：(一)被告應給付
    原告450萬元，及自起訴狀繕本送達翌日起至清償日止，按
    年息百分之5計算之利息。(二)願供擔保，請准宣告假執行。
二、被告則以：
  (一)兩造於96年1月24日所簽訂之協議書（下稱系爭協議書）第3
    條並未限定該管理基金之用途必須限於市場籌劃、營運期間
    時使用，且該約定所謂「市場籌劃、營運期間時使用本管理
    基金」，係屬概括約定，茍與市場籌劃、營運有關事項，被
    告均得自由支配使用受贈與之管理基金。薇風市場之區分所
    有權人於飯店召開區分所有權人會議，決議授權被告委請顧
    問或律師對原告主張權利，係在解決原告銷售之舖位為違章
    之舖位，造成實際使用上及營運上之困境，即難認該決議事
    項與市場經營無關。而系爭協議書第5條僅約定被告於簽署
    協議書後，自負薇風市場經營成敗之責，不得再向原告為協
    議書以外之任何請求，並非使受贈之被告負擔應為一定給付
    之債務，顯未符合附負擔贈與契約之要件，兩造間之協議既
    非附負擔贈與契約，原告主張民法第412條第1項規定撤銷贈
    與，自屬無據。
  (二)系爭協議書之乙方為被告，並非薇風市場之區分所有權人或
    買受人，市場舖位是否有使用上瑕疵等事項係屬各買受人（
    包括區分所有權人）買賣契約上之相關權利，被告未經各買
    受人授權，並無權代理各買受人拋棄對原告有關買賣契約上
    權利，則系爭協議書有關「區分所有權人」之約定於未經區
    分所有權人同意以前尚非有效。被告未曾對原告提起民、刑
    事訴訟，僅係由各買受人透過被告之協助找律師代理各買受
    人對原告行使權利或提起訴訟，且由各買受人自行負擔或區
    分所有權人捐款支付相關費用，是被告並未違反上開約定。
  (三)薇風市場97年度區分所有權人大會會議記錄中，管理委員會
    所發起一人一信運動，係針對共同檢舉原告違法使用停車場
    用地興建精品街及廣告看板之部分。且原告於預售時並未告
    知買受人其所出售之舖位，係將原使用執照標示之80個舖位
    二次施工占用基地四周之通路、機車位、空地及市○○道而
    違章變更為212個舖位，導致該等採光罩及鐵捲門實際位置
    在使用執照範圍之外，始遭檢舉而遭拆除，原告應自負違章
    銷售責任。又原告出售薇風市場舖位之買賣契約書第19條第
    5項僅就市場內增設採光罩與鐵捲門為說明，並未就前述買
    受人所買受之舖位位置與使用執照標示之位置不符、整個舖
    位屬二次施工之違章舖位等事實為說明，原告甚至於買賣合
    約書第8條第3項載明本預售屋施工標準悉依臺中市政府建設
    局核准之工程圖樣與說明書施工，以此誤導買受人誤認其所
    買受之舖位係依臺中市政府核准之工程圖說施工。
  (四)原告所提之新聞採訪邀請函及網路新聞均為薇風市場買受人
    向媒體記者披露原告違章銷售市場舖位、涉嫌詐欺等情，並
    非被告對媒體所為，原告持上述證物主張被告構成刑法第
    310條第1、2項毀謗罪責，即與事實不符。而市場買受人之
    所以發採訪邀請函或接受記者採訪，係因原告先前興建薇風
    市場，明知依建築法令僅得設置之舖位約有80個，為牟取暴
    利，竟於銷售廣告及房屋預定買賣契約書（下稱房屋買賣契
    約書）不實標示212個舖位對外銷售，且雖於房屋買賣書第8
    條第3項向買受人承諾施工標準悉依臺中市政府建設局核准
    之工程圖樣與說明書施工，實際上卻以占用基地四周之通路
    、機車位、空地及占用市○○○道之方式違章增設舖位，以
    此詐術欺騙買受人，使不知情之買受人陷於錯誤，誤認其所
    買受者為合於臺中市政府建設局核准工程圖樣與說明書之舖
    位，而同意以高價向原告買受舖位。嗣後因被告清查薇風市
    場之使用情形，而調閱建照及使用執照圖說，並於召開區分
    所有權人會議時向買受人說明，買受人始知上情，之後臺中
    市政府據報拆除部分違章舖位。原告銷售之舖位既因違章據
    報遭市政府拆除，買受人於新聞採訪邀請函及接受記者採訪
    時指出攤位「蒸發」等語，本屬事實。足證薇風市場買受人
    向媒體披露遭原告詐欺買受舖位之被害事實經過，其內容均
    屬實，且為以消費者立場主張其權利應有之正當作為，並非
    惡意向媒體散布不實事項，自無原告所稱成立毀謗罪責之行
    為。
  (五)原告在辦理薇風市場舖位產權登記時，自行計算其實際規劃
    銷售212個舖位之每個舖位所佔一樓舖位主建物面積之比例
    ，換算其持分登記為買受人所有，惟原告實際交付買受人之
    舖位，一部分在使用執照平面圖舖位範圍以外，一部分雖在
    使用執照平面圖舖位範圍內，但係占用市○○○道及天井挑
    空處之非一樓舖位主建物登記面積之位置，即買受人所買受
    之舖位，其實際位置之全部或一部根本不在市場產權登記範
    圍內，而成為違章，導致市場外圍56個舖位全數遭臺中市政
    府拆除，買受人空有持分，並無從分管使用等語資為抗辯。
    並聲明：(一)原告之訴駁回。(二)如受不利之判決，願供擔保請
    准宣告免為假執行。
三、兩造依民事訴訟法第270條之1第1項第3款規定，整理並協議
    簡化爭點如下：
  (一)兩造不爭執之事實：
  1.坐落臺中市○○區○○段1004地號土地之中科水堀頭市場（
    原名為薇風市場）為原告所籌劃興建及銷售。
  2.兩造於96年1月24日簽訂系爭協議書，約定「三、甲方（即
    原告）另同意提供乙方1千萬元於市場籌劃、營運期間時使
    用本管理基金。…五、乙方（區分所有權人）承諾自本協議
    書簽署後，自負薇風市場經營成敗之責，與甲方無關；乙方
    （區分所有權人）不得再向甲方為本協議書以外之任何請求
    。」，該協議書簽署欄記載甲方為原告，乙方為被告管委會
    、區分所有權人，惟該協議書甲方係由原告公司及法定代理
    人簽章，乙方係由被告管委會及主任委員黃舜蘭簽章。
  3.原告已依據系爭協議書交付1千萬元予被告。
  4.97年1月6日，乙○○被選任為被告之主任委員，曾秉希、林
    宗鉅被選任為被告之委員。
  5.薇風市場原經臺中市政府工務局核准使用執照之一層平面圖
    （被證四），舖位有80個，嗣原告二次施工，占用該市○○
    ○○○路、市○○○道及市場外機車停車位之位置將舖位變
    更為212個舖位，並以該二次施工後之舖位全區位置圖（被
    證五）為附件與薇風市場買受人簽訂房屋買賣契約書。
  6.薇風市場於97年11月23日召開區分所有權人大會，會議內容
    如被證三之會議記錄。
  7.薇風市場外圍增建之56個攤位鐵捲門及隔間、攤位架已全部
    遭臺中市政府拆除大隊拆除完畢，市場內的天井採光罩已部
    分拆除。
  (二)本件之爭點：
  1.系爭協議書是否為附負擔贈與契約？
  2.承上，系爭協議書倘為附負擔贈與契約，則被告是否有不履
    行其負擔之情形？
  3.被告是否有故意侵害原告名譽之行為？
四、以下針對本件之爭點，敘述本院得心證之理由：
  (一)原告主張：依據系爭協議書第3條約定，被告所附有之負擔
    為被告要負責統合所有權人去招商經營市場等語。被告則辯
    稱：系爭協議書沒有任何條文約定原告所贈與1千萬元附有
    被告負責招商之負擔等語。經查：
  1.按「所謂附有負擔之贈與，係指贈與契約附有約款，使受贈
    人負擔應為一定給付之債務者而言。必其贈與契約附有此項
    約款，而受贈人於贈與人已為給付後不履行其負擔時，贈與
    人始得依民法第412條第1項之規定撤銷贈與」（最高法院32
    年上字第2575號判例參照）。復按「兩造所訂不動產贈與契
    約書第3條約定，系爭土地專供作市場用地，不得移作他用
    云云，不過就該贈與財產之用途為一定之限制，並非使受贈
    人（被上訴人）負擔應為一定給付之債務，核其性質，尚難
    謂為附有負擔之贈與」（最高法院82年臺上字第2032號判決
    參照）。
  2.觀諸系爭協議書第3條約定：「甲方（即原告）另同意提供
    乙方新臺幣（下同）1千萬元於市場籌劃、營運期間時使用
    本管理基金。」、第5條約定：「乙方（區分所有權人）承
    諾自本協議書簽署後，自負薇風市場經營成敗之責，與甲方
    無關；乙方（區分所有權人）不得再向甲方為本協議書以外
    之任何請求。」，另系爭協議書簽署欄記載甲方為原告，乙
    方為被告管委會、區分所有權人，惟該協議書乙方係由被告
    管委會及主任委員黃舜蘭簽章等情，可知原告係與被告簽訂
    系爭協議書，並未與薇風市場之各區分所有權人分別簽訂。
    而系爭協議書第3條約定原告提供被告1千萬元之管理基金，
    並限定該基金於市場籌劃、營運期間時使用，僅係就該贈與
    財產即該1千萬元之用途為一定之限制，即限於於市場籌劃
    、營運期間時使用，然並無使受贈人即被告負擔應為一定給
    付之債務。另系爭協議書第5條係約定被告自負薇風市場經
    營成敗之責，並不得再向原告為系爭協議書以外之請求，亦
    無使被告負擔應為一定給付之債務。是核前開約定之性質，
    尚難謂原告贈與被告1千萬元為附有負擔之贈與，系爭協議
    書復查無任何約定使被告負擔應為一定給付之債務，是揆諸
    前開說明，被告縱將該1千萬元移作他用，亦無由原告依民
    法第412條第1項規定撤銷贈與之餘地。
  (二)而系爭協議書既非附負擔贈與契約，並無使被告負擔應為一
    定給付之債務，即無被告是否有不履行其負擔之情形可言，
    則原告請求傳喚臺灣臺中地方法院檢察署98年度偵字第1211
    1號、98年度他字第1197號詐欺案件之告訴人為證人，以查
    明原告所贈與被告之1千萬元是否用於支付律師費用；請求
    傳喚乙○○、林宗鉅、宮潤雯為證人，以查明被告存款動支
    去向，核均無必要。
  (三)原告主張：當時銷售的是持分，不是攤位，各攤位所有權人
    是以分別共有之方式持有薇風市場大樓一樓之所有權，攤位
    所有人不是區分所有權人，市場只是擺攤，只要有空間就可
    以擺攤，不應其鐵捲門及採光罩被拆除就否認前開56個攤位
    買受人之持分，薇風市場之所有權並沒有變動，然新聞採訪
    邀請函卻以「地王攤位蒸發了」為標題，被告向媒體散布不
    實事項，造成原告商譽受到嚴重之打擊，主張依民法第416
    條第1項第1款規定撤銷前開贈與等語。被告則辯稱：否認有
    向媒體散佈不實事項，新聞稿係買受人向媒體披露相關事實
    ，且披露的內容是事實等語。經查：
  1.原告主張以「臺灣地政怪案-有政府發的權狀為何被當違建
    拆除？臺中每坪百餘萬的地王攤位蒸發了！」為標題之新聞
    採訪邀請函係被告所發之新聞稿等語，被告辯稱前開新聞稿
    係乙○○、林宗鉅、曾秉希以個人名義向媒體披露相關事實
    ，非被告所發等語。觀諸原告所提出之前開之新聞採訪邀請
    函影本，其上所載之聯絡人為乙○○、林宗鉅、曾秉希，而
    該新聞採訪邀請函影本上以手寫之「主委」、「副主委」、
    「管委會」等字，原告訴訟代理人則自陳係其所加註（見98
    年11月25日準備程序筆錄），則前開新聞採訪邀請函上手寫
    之「主委」、「副主委」、「管委會」等字既非乙○○、林
    宗鉅、曾秉希所寫；且前開新聞採訪邀請函僅有乙○○、林
    宗鉅、曾秉希個人之署名，並無被告具名；又雖乙○○為被
    告之主任委員，林宗鉅、曾秉希為被告之委員，然被告稱乙
    ○○、曾秉希、林宗鉅之配偶林玉琪亦均為薇風市場之買受
    人等情，亦為原告所不爭執，是被告辯稱前開新聞採訪邀請
    函係乙○○、林宗鉅、曾秉希以個人名義所發，應屬可採，
    原告主張前開新聞採訪邀請函係被告所發，尚屬無據。而原
    告復未舉證被告有由自己之行為表示以代理權授與乙○○、
    林宗鉅、曾秉希，或知乙○○、林宗鉅、曾秉希表示為其代
    理人而不為反對之表示者之情形，原告主張因乙○○係被告
    之主任委員；林宗鉅係副主任委員，故有表見代理云云，即
    亦難憑採。
  2.況查市場本以劃分攤位方式營業，且攤位之位置往往即影響
    其營業情形，進而影響其價值。而按契約固須當事人互相表
    示意思一致始能成立，但所謂互相表示意思一致，不限於當
    事人直接為之，其經第三人為媒介而將當事人互為之意思表
    示從中傳達而獲致意思表示一致者，仍不得謂契約未成立（
    最高法院96年度臺上字第2025號判決參照）。本件薇風市場
    攤位之買賣，原告雖係銷售持分，然原告與各買受人分別約
    定每一買受人所買受舖位之位置，應認共有人間已合意成立
    分管契約，且原告亦不否認買賣契約附件之舖位全區位置圖
    是共有人間之分管契約（見98年11月25日準備程序筆錄），
    可知薇風市場攤位買受人已合意成立分管契約，亦即薇風市
    場之每一攤位位置已經約定供特定買受人使用。而原告將原
    經臺中市政府工務局核准使用執照之一層平面圖舖位80個，
    二次施工，占用該市○○○○○路、市○○○道及市場外機
    車停車位之位置，將舖位變更為212個，並以二次施工後之
    212 個舖位與薇風市場買受人約定分管攤位之位置，則市場
    外圍增建之56個舖位既為原告二次施工所增設，非位在臺中
    市政府工務局核准使用執照之一層平面圖範圍內，且該增建
    之56個攤位之鐵捲門及隔間、攤位架已全部遭臺中市政府拆
    除大隊拆除完畢，則約定分管位置為該增建56個攤位之買受
    人，雖就薇風市場有應有部分，然無法在其所約定分管之攤
    位上營業等情，即可認定，從而新聞採訪邀請函以「地王攤
    位蒸發了」為標題，即難認有不實。
  3.原告雖主張原告與買受人所簽訂之房屋買賣契約書第19條第
    5項已約定「本合約中有非屬建照核准施工圖範圍內者，係
    基於本市場整體安全及美化考量，甲方（買受人）同意乙方
    （原告）於取得使用執照後，無償（贈與）增建建照核准圖
    外之施作（如鐵捲門、大門正面整體造型及全區採光罩等）
    ，屬二次施工，甲方於事前已充分知悉，並無異議」，是該
    等鐵捲門非屬建照核准施工圖範圍項目為每一攤位所有人於
    訂購攤位時即已知悉等語，然觀諸前開房屋買賣契約書第8
    條第3項亦約定「本預售屋施工標準悉依臺中市政府建設局
    核准之工程圖樣與說明書及本契約附件（五）之『建材設備
    說明』施工」等語，顯見縱使原告於房屋買賣契約書已告知
    買受人鐵捲門係二次施工，非屬建照核准施工圖範圍內，然
    原告於房屋買賣契約書稱施工標準悉依臺中市政府建設局核
    准之工程圖樣，卻係以其二次施工後之舖位全區位置圖為附
    件與買受人簽訂房屋買賣契約書，並未據實告知買受人市場
    外圍增建之56個舖位並非位在臺中市政府工務局核准使用執
    照之一層平面圖範圍內。是尚難以房屋買賣契約書第19條第
    5 項之約定即認薇風市場之買受人於簽訂房屋預定買賣契約
    書並約定分管之位置時已知悉市場外圍增建之56個舖位非位
    在臺中市政府工務局核准使用執照之一層平面圖範圍內，即
    非合法之市場舖位。而市場外圍增建之56個舖位非合法之市
    場舖位既屬事實，且該情事並非薇風市場之買受人於簽訂房
    屋買賣契約書並約定分管之位置時所已知悉，即難認薇風市
    場之買受人有已知悉增建之56個舖位非合法之市場舖位而仍
    同意分管該位置之情形。是原告請求傳喚臺中市政府經濟發
    展處市場管理科之李政文為證人，以查明薇風市場涉有攤位
    占用通道情事之陳情檢舉人是否為被告，以證明被告自導自
    演之施壓行為造成原告受有嚴重之商譽損害，核無必要。
  4.綜上，是原告主張被告以發布新聞採訪邀請函之方式，向媒
    體散佈不實事項等語，即難憑採。
五、綜上所述，原告依民法第412條、第416條第1項第1款及第41
    9條及不當得利之規定提起本件訴訟，請求被告給付原告450
    萬元，及自起訴狀送達翌日起至清償日止，按年息5%計算之
    利息，均為無理由，應予駁回。而原告之訴既經駁回，其假
    執行之聲請亦失所依附，應併予駁回。
六、本件事證已臻明確，兩造其餘攻擊、防禦方法及所提出之各
    項證據資料，核與判決結果不生影響，爰不逐一論述，附此
    敘明。
七、據上論結，原告之訴為無理由，依民事訴訟法第78條，判決
    如主文。
中    華    民    國    98    年    12    月    31    日
                  民事第三庭    審判長法  官  許秀芬
                                      法  官  林慧貞
                                      法  官  黃佳琪
正本係照原本作成。
如對本判決上訴，須於判決送達後20日內向本院提出上訴狀。
中    華    民    國    98    年    12    月    31    日
                                      書記官

司法院資訊處製作；財團法人民間司法改革基金會備份。
